【裁判字號】    91,易,2479
【裁判日期】    920123
【裁判案由】    侵占
【裁判全文】
臺灣板橋地方法院刑事判決                        九十一年度易字第二四七九號
    公訴人  臺灣板橋地方法院檢察署檢察官
    被  告  乙○○  男  四十三.
右列被告因業務侵占案件，經檢察官提起公訴（九十一年度偵字第一二六０七號），
本院判決如左：
    主    文
乙○○意圖為自己不法之所有，而侵占對於業務上所持有之物，處有期徒刑陸月，如
易科罰金，以參佰元折算壹日。
    事    實
一、乙○○（原名林森榮）於民國八十九年間任職於臺北市○○街三十六號二樓「滎
    陞國際有限公司」（以下簡稱滎陞公司），負責對外招攬客戶並收取款項等工作
    ，為從事業務之人。於八十九年八月九日（起訴書誤書為同年九月底某日），向
    客戶「利凌企業有限公司」（以下簡稱利凌公司）收取該公司為支付滎陞公司廣
    告筆、感應筆之貨物餘款而簽發之票號MA0000000 號、票載日期八十九年八月二
    十五日、面額新臺幣（下同）三十九萬二千二百五十元、付款人臺灣中小企業銀
    行北三重分行之支票一紙後，竟意圖為自己不法之所有，未交予滎陞公司而侵占
    入己，嗣背書後持向友人丙○○調借同額現款使用，再由丙○○於票載日期屆至
    持向上海商業銀行北三重分行提示交換兌現。嗣經滎陞公司負責人丁○○向利凌
    公司查詢對帳後始發現上情。
二、案經滎陞國際有限公司訴請臺灣板橋地方法院檢察署檢察官偵查起訴。
    理    由
一、訊據被告乙○○對其於前揭時地向利凌公司收取前開支票後未交給滎陞公司，持
    向友人丙○○調借現款，迄今未將三十九萬二千二百五十元貨款交付滎陞公司之
    事實，固坦承不諱。惟矢口否認業務侵占犯行，辯稱：伊與滎陞公司負責人丁○○係合夥關係，伊向利凌公司收取系爭支票後有拿回公司，向丁○○說因先前伊
    有欠阿姨錢，阿姨過世，伊須在出殯之前將債務還清，丁○○同意先借伊使用，
    並將支票影印下來，因票載日期未到，所以先向友人丙○○調現，後來丁○○介
    紹伊參加互助會，得標款丁○○取走，該互助會前二、三期會款伊有繳，丁○○
    亦有拿伊之佣金去繳過二、三次會錢，後來公司便結束營業了云云。
二、然查前揭事實，業經告訴人滎陞公司負責人丁○○於偵審中指訴甚詳稱：被告於
    八十九年間擔任滎陞公司業務員，滎陞公司於八十九年間售貨予利凌公司，貨款
    總計五十四萬九千一百五十元，已收取定金十五萬六千九百元，出貨後再向利凌
    公司收取餘款三十九萬二千二百五十元，餘款利凌公司應於八十九年八月二十五
    日交付，被告於同年八月九日向利凌公司收取前揭支票後，並未交給滎陞公司，
    私下持向丙○○調借現款，由丙○○持該紙支票至銀行提示兌現，伊曾多次向被
    告催討，被告均稱未收到利凌公司尾款，伊轉向利凌公司查證，並經由銀行將系
    爭支票由丙○○背書兌現傳真給利凌公司，始查知上情，被告才承認因臨時需要
    未經伊同意先行挪用。被告因先前欠伊錢，到伊公司工作從薪水中扣抵還錢，嗣
    被告又嫌薪水太少，要求與伊合夥，但未出資，所以並非伊之合夥人，僅約定被
    告對外招攬生意，營收扣除人事費用及其他開銷後，再與伊五五分帳，並由被告
    負擔其中三分之一開銷費用，公司其他業務員均係按比例共享利潤，而公司實際
    由伊一人經營，依規定向客戶收取之款項當天要交回公司，系爭支票是伊後來向
    利凌公司查證，偵查卷中所附之系爭支票影本，係經由銀行傳真過來給利凌公司
    伊才看到，被告挪用前並未經伊同意。被告在侵占系爭支票前亦曾向伊借票使用
    ，約十五萬元，後來亦未兌現，係伊拿錢出來供兌現，而被告所稱之互助會，係
    在侵占系爭支票後的事，實際上該互助會從頭到尾均係伊在付會錢，與本案利凌
    公司欠滎陞公司之貨款係屬不同債務，不能混為一談，且公司現仍在繼續營業，
    非如被告所稱已結束營業等語（見偵查卷第十二頁至第十五頁、第二十五頁背面
    、第二十六頁背面、本院九十一年十月三日訊問筆錄），並有系爭支票正反面影
    本、BT00000000號統一發票各一紙附卷可稽。
三、次查證人丙○○於本院訊問時結證稱：系爭支票係伊去提示兌現的，利凌公司係
    伊介紹給被告，系爭支票係被告向伊調現，被告拿該紙支票來時說，伊不記得誰
    死了，亟需用錢，所以向伊調現，伊不認識告訴人，只知當時被告在板橋工作，
    不知在那家公司，當初伊以為公司是被告開的，伊不能確認被告是否是滎陞公司
    負責人等語（見本院九十一年十二月五日訊問筆錄）。而系爭支票由被告背書後
    向丙○○調借現金，再由丙○○於八十九年八月二十五日背書後向上海商業銀行
    北三重分行提示兌現之事實，復有臺灣中小企業銀行北三重分行九十一年十月十
    六日九一北重字第０二四五二號函所附系爭支票正反面影本在卷足憑。顯見系爭
    支票確係由被告持向丙○○調借現款無誤。
四、又查證人鄭暐瑜於本院訊問時證稱：伊於八十幾年九月十日在臺北市○○路五一
    五巷二十號四樓召集每會一萬元之互助會，連同會首共三十二會，採內標制，丁○○參加二會，丁○○剛開始時向伊說被告要參加，但後來伊未收到被告會錢，
    且伊與被告亦不認識，所以就針對丁○○，會單上雖有掛被告名字，但會錢從一
    開始就都是向丁○○收取，丁○○負責之三會均已標走，得標款也都給丁○○了
    ，伊不認識被告，亦不曾打電話給被告過等語（見本院九十一年十一月二十六日
    訊問筆錄）。告訴代表人丁○○於本院訊問時亦陳稱：當初伊本來參加三會，另
    有一位黃先生要伊讓一會，被告也要求讓一會給他，黃先生有繼續繳款，被告則
    無，由伊承擔，所以伊實際上參加二會等語（見本院九十一年十一月二十六日訊
    問筆錄）。雖被告於審理中堅稱有付二、三期會款，丁○○亦有將其佣金抵付二
    、三期會款云云，然始終均無法舉出積極證據以實其說。而被告又稱會首鄭暐瑜
    曾打電話給伊云云，業經證人鄭暐瑜否認在卷。經本院向遠傳電信股份有限公司
    調閱被告所使用之0000000000號易通卡於八十幾年九至十月份之通聯紀錄結果，
    通聯紀錄已超過該公司六個月之保存期限而不復存在，有該公司風險管制中心傳
    真一紙在卷可參。是被告所辯之真實性，並無證據支持。又縱被告所辯曾付過會
    款屬實，此亦係發生在其持系爭支票向丙○○調現後之事，與被告是否有在起訴
    書所指之時間侵占系爭支票要屬二事，其所辯充其量僅係事後是否以會款抵欠滎
    陞公司應收之貨款而已，尚不足以作為被告未侵占系爭支票之證據。
五、再查被告於警訊時先稱：向利凌公司收取系爭支票後有交給丁○○，但丁○○要
    伊向利凌公司換一張到期日比較近的支票，伊無法向利凌公司換票，所以持該支
    票向丙○○換取與支票同額之現金，換好現金後因找不到丁○○本人，所以未將
    現金交給丁○○，後來伊與丁○○拆夥，伊另於八十九年元月及九月有起二互助
    會，各為一萬元及二萬元，當時伊與丁○○約定以該二互助會折抵貨款，互助會
    得標款由丁○○收取，會款由伊繳納云云（見偵查卷第八頁至第九頁）。繼於偵
    查中改稱：收取系爭支票後隔二、三日在三重市交給丙○○票貼，票款一部分給
    廠商，一部分給付費用，這些貨款確未繳回公司云云（見偵查卷第二十六頁）。
    嗣於本院訊問時復改稱：收取系爭支票後有拿回公司，向丁○○說伊先前欠阿姨
    錢，因阿姨過世，要在出殯之前將債務還清，丁○○將支票影印下來，並同意先
    借伊使用，因票載日期未到，所以先向友人丙○○調現，後來丁○○介紹伊參加
    互助會，得標款丁○○取走，該互助會前二、三期會款伊有繳，丁○○亦有拿伊
    之佣金去繳過二、三次會錢，後來公司便結束營業了云云（見本院九十一年十月
    三日訊問筆錄）。其先後供述矛盾不一，復無法提出積極證據以實其說。再經本
    院向經濟部中部辦公室函調滎陞公司設立及歷次變更登記資料結果，被告自始均
    不曾擔任過該公司之董事或股東，有該公司設立及歷次變更登記資料在卷可查，
    被告亦始終未能提出其有出資或合夥之證據供本院查證，其自稱與公司負責人丁○○合夥云云，自難採信。
六、雖被告所舉證人甲○○於本院訊問時證稱：被告與丁○○均係滎陞公司股東之一
    ，伊作贈品生意，最初係由被告與伊接洽生意，後來丁○○也有與伊接洽過，作
    生意之方式係彼此互有出貨，相互抵銷後，就差額部分支付，伊只知被告與丁○○是合夥，不清楚二人間之瓜葛，當初他們經濟不好時有相互借調，也有跟伊之
    互助會，會進行到一半時丁○○退出，被告是死會，伊去他們公司收會款時，丁○○有幫被告付過死會錢，伊不清楚本案之事實云云（見本院九十一年十二月十
    七日訊問筆錄）。就證人甲○○所稱被告與丁○○係合夥關係云云，已與上開客
    觀事證不符，且被告與丁○○有無合夥關係，與被告有無侵占屬滎陞公司貨款之
    系爭支票，並無直接關聯。再證人甲○○既不清楚本案系爭事實，其所言過往與
    被告及丁○○之生意往來及互助會等關係，亦與本案無關，是證人甲○○之證詞
    尚未能據以作為對被告有利之認定。綜上所述，本件事證明確，被告犯行堪予認
    定。
七、核被告乙○○所為，係犯刑法第三百三十六條第二項之業務侵占罪。爰審酌被告
    因一時誤念，致罹刑章，其犯罪之動機、目的、手段、次數、所生損害、及犯後
    仍飾詞卸責，迄今仍未將侵占款項歸還滎陞公司等一切情狀，量處如主文所示之
    刑，以示懲儆。末查被告行為後，刑法第四十一條業於九十年一月四日修正為「
    犯最重本刑為五年以下有期徒刑以下之刑之罪，而受六月以下有期徒刑或拘役之
    宣告，因身體、教育、職業、家庭之關係或其他正當事由，執行顯有困難者，得
    以一元以上三元以下折算一日，易科罰金。但確因不執行所宣告之刑，難收矯正
    之效或難以維持法秩序者，不在此限。」「併合處罰之數罪，均有前項情形，其
    應執行之刑逾六月者，亦同。」並於同年月十日公布施行，於同年月十二日生效
    ，依刑法第二條第一項規定比較新舊法律，適用新法對被告較為有利，自應依修
    正後刑法第四十一條第一項規定諭知易科罰金之折算標準，附此敘明。
據上論斷，應依刑事訴訟法第二百九十九條第一項前段，刑法第三百三十六條第二項
、第二條第一項前段、第四十一條第一項，罰金罰鍰提高標準條例第一條前段、第二
條，判決如主文。
本案經檢察官陳伯厚到庭執行職務。
中      華      民      國      九 十 二    年    一    月   二 十 三   日
                                            臺灣板橋地方法院刑事第四庭
                                                法    官    談      虎
右正本證明與原本無異。
如不服本判決，應於判決送達後十日內，向本院提出上訴狀。
                                                書 記 官    陳  君  偉
中      華      民      國      九 十 二    年    一    月   二 十 三   日
附錄本案論罪科刑條文：
刑法第三百三十六條
  對於公務上或因公益所持有之物，犯前條第一項之罪者，處一年以上七年以下有期
  徒刑，得併科五千元以下罰金。
  對於業務上所持有之物，犯前條第一項之罪者，處六月以上五年以下有期徒刑，得
  併科三千元以下罰金。
  前二項之未遂犯罰之。


司法院資訊處製作；財團法人民間司法改革基金會備份。
